【裁判字號】    97,保險,72
【裁判日期】    971119
【裁判案由】    給付保險金
【裁判全文】
臺灣臺北地方法院民事判決              97年度保險字第72號
原      告  丁○○
被      告  法商法國巴黎人壽保險股份有限公司
法定代理人  丙○○
訴訟代理人  乙○○
            甲○○
上列當事人間給付保險金事件，本院於民國97年10月29日言詞辯
論終結，判決如下：
    主  文
原告之訴及假執行之聲請均駁回。
訴訟費用由原告負擔。
    事實及理由
一、被告之法定代理人已於民國97年6月9日變更為丙○○，有被
    告提出該公司變更登記表附卷可稽（見本院卷第45頁），其
    於97年6月25日具狀聲明承受訴訟，核無不合，應予准許。
二、按訴狀送達後，原告不得將原訴變更或追加他訴。但擴張或
    減縮應受判決事項之聲明者，不在此限。民事訴訟法第255
    條第1項第3款定有明文。本件原告起訴時原請求：(一)被告應
    給付原告新台幣（下同）500萬元，及自保險理賠申請書到
    達被告之日起，按年息5分計算的利息；(二)被告應給付原告
    精神賠償金100萬元；(三)被告應在國內各大報刊登道歉啟事
    5天，嗣於本院審理中之97年10月15日言詞辯論期日變更其
    請求內容如聲明，乃單純擴張應受判決事項之聲明，其訴之
    變更即屬合法，應予准許，合先敘明。
三、原告起訴主張：伊於96年4月25日向被告投保「新傷害保險
    」（下稱系爭保險），保險期間為一年，自96年4月25日起
    至97年4月24日止，約定傷害身故保險金為500萬元，傷害醫
    療保險金日額給付1,500元，保單號碼：IPA0000000號。伊
    於投保後之96年6 月間某日，為領取經國際快遞送達之與大
    陸配偶林華結婚之公證文書，由住家4樓衝下時不慎摔倒，
    造成腰椎挫傷合併第2、3腰椎壓迫性骨折之傷害，乃於同年
    7月間至署立基隆醫院骨科掛診，同年9月7日伊的大陸配偶
    入境後，告知其來台目的係為打工還債，且有裝設子宮避孕
    器，要待2年後始為伊生子，違背結婚時之諾言，造成伊原
    已穩定之精神狀況遭遇外來精神刺激，導致精神失衡狀態，
    復因遭配偶告訴妨害性自主案件，引發精神分裂症而喪失工
    作能力，並因此罹患排尿困難及性心理性功能障礙等病症，
    顯見伊的健康狀況已符合系爭保險保單所約定「外傷性脊髓
    障害」之第2級殘廢程度，應理賠給付比例90％，及達到「
    中樞神經系統機能遺存顯著障害，終身不能從事任何工作，
    日常生活尚能自理」之第3級殘廢程度，應理賠給付比例80
    ％之理賠標準。伊已於96年12月3日寄出保險理賠申請書予
    被告，詎被告遲未依約給付保險金，依消費者保護法第51條
    規定應給付3倍之懲罰性賠償金，爰依兩造間保險契約及消
    費者保護法第51條規定提起本件訴訟，並聲明：(一)被告應給
    付原告2,600萬元；(二)被告應在全歐、北美、日本、韓國、
    中國、香港、新加坡、馬來西亞、印尼、泰國、印度、南非
    、澳洲、紐西蘭等地及國內各大報刊登道歉啟事5天；(三)併
    陳明願提供擔保請准宣告假執行。
四、被告則抗辯：
  (一)依系爭保險契約第2條約定：「被保險人於本契約有效期間
    內，因遭受意外傷害事故，致其身體蒙受傷害而致成重大燒
    燙傷、殘廢或死亡時，本公司依照本契約的約定，給付保險
    金。」、「前項所稱意外傷害事故，指非由疾病引起之外來
    突發事故」等語，是被告僅於原告所受傷害肇因於外來突發
    事故，即因被保險人自身以外、突然且無法防範之事故致生
    傷害，始負保險給付責任。原告應就其主張權利發生之要件
    事實，即原告確係遭遇外來、突發之意外事故，並以此意外
    事故為其殘廢原因事實等節，負舉證責任。
  (二)原告雖主張伊係於96年6月間，從自宅4樓衝下不慎摔倒，造
    成腰椎挫傷合併第2、3腰椎壓迫性骨折云云，惟依署立基隆
    醫院於96年11月14日出具之診斷證明書顯示，原告原已罹患
    腰椎脊椎病變、腰椎神經根病變及兩側膝關節退化性關節炎
    等疾病。則原告事後發生腰椎挫傷合併第2、3腰椎壓迫性骨
    折，或可能係因上開疾病導致，未能認為即屬意外傷害事故
    。原告另主張其因外來精神刺激，肇致精神失衡而引發急性
    精神分裂症云云，然依原告提出診斷證明書記載，伊所患「
    精神分裂症」是項疾病，與系爭保險契約第2條第2項所約定
    「非因疾病引起」之意外傷害事故定義顯然不符，況原告早
    於61年間即曾因精神分裂症，陸續前往台北市立聯合醫院松
    德院區就醫，嗣並於66年間至行政院衛生署桃園療養院就診
    ，及於86年間至署立基隆醫院進行診療，故原告所請尚不符
    合系爭保險契約之保險金給付要件，被告自不負給付殘廢保
    險金之責任。至原告提出署立基隆醫院於97年8月4日出具診
    斷證明書記載「排尿困難」、「性心理性功能障礙」等，對
    照殘廢程度與保險給付表內容，二者誠屬無涉，原告主觀認
    為上開病症係外傷性脊隨障害所致，顯非事實。
  (三)又消費者保護法第51條之適用，係以企業經營者提供之商品
    或服務，與消費者之損害間，具有相當因果關係為要件，依
    無損害即無賠償之法理，原告空言主張被告應給付懲罰性賠
    償金，對於其中有何相當因果關係，卻未能舉證以實其說，
    故伊請求3倍懲罰性賠償金云云，實屬無據。並聲明：原告
    之訴及假執行之聲請均駁回；併陳明如受不利之判決，願供
    擔保，請准宣告免為假執行。
五、查原告於96年4月25日向被告投保「新傷害保險」，保險期
    間為一年，自96年4月25日起至97年4月24日止，約定傷害身
    故保險金為500萬元，傷害醫療保險金日額給付1,500元，保
    單號碼：IPA0000000號等情，有原告提出系爭保險契約存本
    院97年度救字第14號卷可按（下稱救字卷，第19至26頁），
    業據本院依職權調閱該案卷查核明確，且為兩造所不爭執，
    堪信為真實。原告主張伊因摔倒造成腰椎挫傷合併第2、3腰
    椎壓迫性骨折之傷害，進而引發「排尿困難」、「性心理性
    功能障礙」等病症，又因遭受精神外在刺激而引發精神分裂
    症，乃依系爭保險契約約定，請求被告給付保險金，但為被
    告所否認，並以前揭情詞置辯，是本件爭執要點應在於：原
    告主張伊所受上開傷害，是否合於系爭保險契約第2條約定
    ，因遭受意外傷害事故，致原告身體蒙受傷害而致成殘廢之
    理賠要件？茲就該爭點析述如后。
六、得心證之理由：
  (一)按當事人主張有利於己之事實者，就其事實有舉證之責任，
    民事訴訟法第277條前段定有明文。查兩造所訂保險契約第2
    條「保險範圍」約定，被保險人於本契約有效期間內，因遭
    遇外來突發的意外事故，致其身體殘廢或死亡時，被告即保
    險人應依照系爭契約的約定，給付保險金，此約定係保險給
    付請求權發生之要件，依舉證責任分配原則，原告即被保險
    人自應就此權利發生之事實，即被保險人遭遇外來突發之意
    外事故，並就此意外事故與其殘廢間有原因關係等節，負舉
    證責任。
  (二)經查，原告雖主張伊係於96年6月間，從自宅4樓衝下不慎摔
    倒，造成腰椎挫傷合併第2、3腰椎壓迫性骨折云云，並提出
    署立基隆醫院於97年1月11日出具之診斷證明書為證（見救
    字卷第57頁），但為被告所否認，而造成腰椎挫傷合併第2
    、3腰椎壓迫性骨折之原因多端，如跌倒、摔倒固有之，但
    如身體垂直力道過大，如瞬間坐下過猛、搬重物，或用力咳
    嗽等情況，亦有可能導致上開病症，況縱係跌倒、摔倒，如
    係因被保險人挑釁與人決所致，雖為他力所傷，卻非突發
    之意外事故，均難謂與前揭約定相當，加之，原告於96年11
    月14日經署立基隆醫院診斷罹患腰椎脊椎病變、腰椎神經根
    病變、兩側膝關節退化性關節炎等情，亦有被告提出診斷證
    明書存卷可按（見本院卷第103頁），則原告嗣後發生腰椎
    挫傷合併第2、3腰椎壓迫性骨折之病症，亦有可能為前述腰
    椎脊椎病變所致，殊難單憑一發生腰椎挫傷、骨折結果之事
    實，即推認已有保險事故之發生，原告主張依經驗言腰椎壓
    迫性骨折必係因意外事故云云，乃伊主觀臆測，應非可採。
  (三)且原告於96年12月25日寄予被告之理賠申請書陳稱，伊於96
    年10月中旬在家下樓梯時跌倒致生腰脊椎病變等語，有該理
    賠申請書存卷可按（見救字卷第54頁），另署立基隆醫院於
    96年12月21日以基醫病字第0960010175號函覆台灣基隆地方
    法院檢察署則稱：「依病歷記載及主治醫師意見，病患於96
    年4月23日至96年10月18日至本院中醫科門診就診，主訴腰
    酸、腰痛及咳嗽等症狀，於門診追蹤治療一段時間」等語，
    亦有原告提出該函文存卷可佐（見本院卷第150頁），足認
    原告於96年4月間即有腰痛症狀，原經診斷為罹患腰椎脊椎
    病變、腰椎神經根病變、兩側膝關節退化性關節炎，至97
    年1月間原告再就診，始經發現有腰椎挫傷合併第2、3腰椎
    壓迫性骨折，核與原告前述陳稱係於96年6月間發生摔倒之
    意外事故，致造成腰椎挫傷合併第2、3腰椎壓迫性骨折等節
    不合，則原告是否果有於96年6月間發生摔倒之意外事故，
    即容有疑。參以依原告提出署立基隆醫院於97年1月11日出
    具之診斷證明書記載：「腰椎挫傷合併第3、4節腰椎壓迫性
    骨折；醫師囑言：97年1月11日門診，腰背疼痛。」等語，
    另依原告提出提鈺筌中醫診所病歷表，原告於96年7月31日
    至該診所就診主訴：「腰部雙側酸痛，晨起僵硬稍痛... 辯
    證：腎虛腰痛型」等語（見本院卷第147、148頁）可知，原
    告腰部雖受有傷害，但並未因其腰椎之傷害達於無法活動，
    日常起居均需永久仰賴他人照料程度，故原告主張伊已達於
    「外傷性脊髓障害」之第2級殘廢程度及「中樞神經系統機
    能遺存顯著障害，終身不能從事任何工作，日常生活尚能自
    理」之第3級殘廢程度云云，亦無可採。此外，原告又未能
    提出其他證據證明伊果因遭遇摔倒之外來突發意外事故，引
    發上開病症致殘廢等節，其據此請求被告依約給付保險金及
    遲延利息，即非正當。
  (四)原告雖又主張伊因受外來精神刺激而引發精神分裂症，亦屬
    系爭保險契約所稱外來突發意外事故云云，惟原告早於61年
    間即曾因精神分裂症，陸續前往台北市立聯合醫院松德院區
    就醫，嗣並於66年間至行政院衛生署桃園療養院就診，及於
    86年間至署立基隆醫院進行診療等情，有被告提出病歷存卷
    可考（見本院卷第104至106頁），且為原告所不爭執，足認
    原告本已罹患精神分裂痼疾，其嗣後因家庭因素誘發精神分
    裂症，實屬因自己身體內在疾病所致，非屬外來突發意外事
    故；至原告另提出署立基隆醫院於97年8月4日出具診斷證明
    書記載「排尿困難」、「性心理性功能障礙」等病症，亦未
    據其提出上開病症係因何意外事故所致之證明，故原告此部
    分所請尚不符合系爭保險契約之保險金給付要件，被告自不
    負給付殘廢保險金之責任。
  (五)綜此，原告主張伊受有腰椎傷害及精神障害，已達理賠要件
    ，請求被告給付保險金及利息云云，為無理由，應予駁回。
    被告抗辯原告請求內容與系爭保險契約不符，故拒不理賠，
    核屬有據。從而，原告另依據消費者保護法第51條規定，請
    求被告賠償3倍懲罰性賠償金，及登報道歉云云，亦屬無據
    ，應予駁回。
七、綜上所述，原告既未能證明其所受上開傷害合於兩造簽訂系
    爭保險契約約定理賠條件，從而，原告依系爭保險契約約定
    及消費者保護法第51條規定，請求被告給付如其聲明所示之
    賠償金額及登報道歉等，均無理由，應予駁回。又原告之訴
    既經駁回，其假執行之聲請，亦失所附麗，應併予駁回。
八、本件事證已臻明確，兩造其餘主張陳述及所提之證據，經本
    院審酌後，認均不足以影響本判決之結果，均毋庸一一論述
    ，附此敘明。
九、結論：原告之訴為無理由，依民事訴訟法第78條，判決如主
    文。
中    華    民    國    97    年    11    月    19    日
                  民事第三庭  法  官  管靜怡
以上正本係照原本作成。
如對本判決上訴，須於判決送達後20日內向本院提出上訴狀。
中    華    民    國    97    年    11    月    19    日
                              書記官  張婕妤


司法院資訊處製作；財團法人民間司法改革基金會備份。
